臺灣板橋地方法院刑事判決
公　訴　人　臺灣板橋地方法院檢察署檢察官
被　　　告　乙○○
選任辯護人　賴玉梅律師
　　　　　　李冠宜律師
　　　　　　周福珊律師
被　　　告　甲○○
上列被告等因違反公職人員選舉罷免法等案件，經檢察官聲請以
簡易判決處刑（九十三年度選偵字第五七號），本院刑事庭受理
後（九十四年度選簡字第二號），認不宜簡易判決處刑，改依通
常程序審理，判決如下：
    主  文
乙○○共同連續對於有投票權之人，交付賄賂，而約其投票權為
一定之行使，處有期徒刑陸月，如易科罰金，以佰元折算壹日
，褫奪公權年。扣案之不鏽鋼製便當盒拾個、便當手提袋玖個
及競選小旗幟貳支，均沒收。
甲○○共同連續對於有投票權之人，交付賄賂，而約其投票權為
一定之行使，處有期徒刑肆月，如易科罰金，以佰元折算壹日
，褫奪公權貳年。扣案之不鏽鋼製便當盒拾個、便當手提袋玖個
及競選小旗幟貳支，均沒收。
    事  實
一、乙○○與甲○○原係朋友關係，乙○○於民國九十三年間擔
    任第六屆立法委員選舉第一選區候選人張清芳在臺北縣土城
    地區競選後援會之委員，甲○○在臺北縣土城市○○路二一
    巷二弄八號經營家庭式毛衣加工廠，乙○○為使其支持之立
    法委員候選人張清芳能順利當選，竟與甲○○基於行賄有投
    票權之選民，而約其為一定投票權行使，即投票予立法委員
    候選人張清芳之概括犯意聯絡，由乙○○於九十三年十二月
    初某日，在甲○○上開毛衣加工廠內，先行無償交付十五張
    「張清芳真情相挺餐會」之餐券（每張價值新臺幣三百元）
    予甲○○，嗣於同月八日十八時許，由乙○○於臺北縣板橋
    市○○路綜合運動場餐會現場，無償交付四張相同餐券予甲○○，請託甲○○將上開餐券贈與其工廠內之員工、家屬及
    熟識之友人等有投票權之人，而約其為一定之行使，即投票
    支持候選人張清芳。甲○○收受上開餐券後，除留二張餐券
    供自己及配偶蕭明祝（蕭明祝業經檢察官為不起訴處分確定
    ）使用領取餐盒及提袋外，並依乙○○之指示，於九十三年
    十二月八日十七時許下班前，將餐券分別贈與毛衣加工廠員
    工羅陳秋鶴二張、許春綢三張、楊春蘭二張（羅陳秋鶴、許
    春綢、楊春蘭均業經檢察官為不起訴處分確定），並請羅陳
    秋鶴等人按時前往；稍晚即同日十八時許，在板橋市○○路
    綜合運動場餐會現場外，另將餐券分別贈與毛衣加工廠員工
    李吳玉英一張、李陳秀珠一張及友人黃順記二張（李吳玉英
    、李陳秀珠、黃順記均經檢察官為不起訴處分確定）。旋甲○○、蕭明祝、羅陳秋鶴、許春綢、李吳玉英、李陳秀珠、
    楊春蘭、黃順記等人即於當日各持餐券前往板橋市○○路綜
    合運動場，張清芳之真情相挺餐會兌換便當（含不銹鋼製便
    當盒及便當手提袋各一個），而約其為一定之行使，即投票
    支持候選人張清芳。嗣因臺灣板橋地方法院檢察署檢察官於
    九十三年十二月九日接獲民眾檢舉，而指揮臺北縣政府警察
    局海山分局警察人員分別前往臺北縣土城市○○路二一巷二
    弄八號甲○○之毛衣加工廠、臺北縣土城市○○○路十二號
    乙○○住處，及臺北縣板橋市○○街十巷十二號三樓黃順記
    住處，經其同意後進入屋內搜索，當場查獲並扣得不鏽鋼製
    便當盒（便當盒蓋印有「讓台灣更清芳」字樣）十個、便當
    手提袋（印有「讓台灣更清芳」字樣）九個及張清芳競選小
    旗幟二支，而查悉上情。
二、案經台北縣政府警察局海山分局報請臺灣板橋地方法院檢察
    署檢察官偵查後聲請簡易判決處刑，本院刑事庭受理後，認
    不宜逕以簡易判決處刑，改依通常程序審理。
    理  由
一、訊據被告乙○○坦承有於上揭時、地先後將十五張及四張「
    張清芳真情相挺餐會」餐券交給被告甲○○之事實，惟矢口
    否認有何賄選之犯行，辯稱：上開十九張餐券是賣給甲○○
    ，並等甲○○將錢收齊後再交給伊，伊沒有要求甲○○支持
    立委候選人張清芳云云，辯護人並為被告乙○○辯護稱：
    被告甲○○之警詢筆錄屬於審判外的證據，無證據能力，且
    被告甲○○在接受警詢當時，有遭到疲勞訊問，警詢筆錄有
    可議之處。從證人即毛衣加工廠員工等的警詢筆錄及偵查
    筆錄可以得知該員工等對競選晚會沒有興趣，多數都沒有進
    去競選晚會，可知他們只是單純去領便當，而與選舉無關。
    案發隔日被告乙○○與甲○○對話之錄音帶，係被告乙○○打電話向被告甲○○求證，對照錄音內容與警詢筆錄，可
    知錄音時被告甲○○所說餐券要錢才是真實，被告乙○○確
    實是賣餐券而非送餐券云云。另被告甲○○於警詢、偵查中
    及本院九十四年四月二十八日訊問時均供稱：乙○○有於上
    揭時、地，先後免費提供伊十九張餐券，乙○○有說要支持
    張清芳，嗣伊將十七張餐券免費送給工廠員工或友人，其餘
    二張則供自己及配偶蕭明祝使用等語，惟嗣於本院九十四年
    七月二十八日審理時則翻異前供，辯稱：乙○○有說餐券是
    要錢的，要我收齊後再拿給他，乙○○沒有叫我支持張清芳
    ，只是要我去捧場，我拿餐券給員工時沒有叫他們支持張清
    芳，（辯護人問：你為何在警詢中說，是乙○○不用錢送給
    你的？）我有說要錢，但是警察說要我提出收據或是發票，
    且有三、四個警察問了十幾個鐘頭，問了我頭昏，所以警察
    問什麼，我都說好，看他怎麼記。（辯護人問：筆錄問完後
    ，你是否有看完筆錄後再簽名？）沒有，我當時已經頭昏了
    ，沒有看就簽名了。且我有老花眼，又沒有戴眼鏡。（辯護
    人問：在警詢筆錄中，警察問你說乙○○是否有叫你支持張
    清芳，你說有，你為何會這樣說？）因為警察一直問，一直
    說，我就照著警察問的下去說。（辯護人問：警察筆錄中記
    載乙○○叫你支持張清芳，是否叫你投票給張清芳，你為何
    會這樣回答？）因為警察三、四個人輪流問，問到我頭昏，
    所以我才這樣回答云云。
二、經查：
（一）上揭犯罪事實業據被告甲○○於警詢、偵查中及本院九十
      四年四月二十八日訊問時均坦承不諱（被告甲○○於警詢
      中自白之任意性詳後述），核與證人即毛衣加工廠員工羅
      陳秋鶴、許春綢、楊春蘭、李吳玉英、李陳秀珠、被告甲○○之友人黃順記、被告甲○○之配偶蕭明祝於警詢及偵
      查中之證述情節相符，復有張清芳募款餐會餐券影本一張
      在卷可憑，另有不鏽鋼製便當盒（便當盒蓋印有「讓台灣
      更清芳」字樣）十個、便當手提袋（印有「讓台灣更清芳
      」字樣）九個、張清芳競選小旗幟二支扣案可資佐證，堪
      信被告甲○○於警詢、偵查，及本院九十四年四月二十八
      日訊問時之自白，確與事實相符。
（二）至被告甲○○於本院九十四年七月二十八日審理時雖翻異
      前詞，改稱：警詢筆錄係經警方以三、四個警察問了十幾
      個鐘頭之疲勞訊問而製作云云。惟查：被告甲○○於九十
      三年十二月十日在臺北縣政府警察局海山分局之警詢時間
      係自該日十七時四十五分許起至同日十九時十五分許止，
      有上開警詢筆錄一份在卷可查（見九十三年度選偵字第五
      七號偵查卷第一六頁至第二四頁），核其警詢之時間僅有
      一小時三十分，並無被告甲○○所稱經警方十幾個鐘頭之
      疲勞訊問之情形，又被告甲○○嗣後於臺灣板橋地方法院
      檢察署檢察官訊問及本院九十四年四月二十八日訊問時，
      均為與警詢筆錄相同之供述，足認被告於警詢中自白之任
      意性應屬無疑，被告甲○○所辯不足採信。
（三）被告乙○○於本院九十四年四月二十八日訊問時庭呈之光
      碟錄音內容（被告乙○○稱該錄音內容為案發隔日其以電
      話向被告甲○○求證其於警詢製作筆錄之情形），經本院
      於九十四年六月三日勘驗，其對話內容有：（被告乙○○
      ：）對了，我問你（即被告甲○○），我昨天好像有看到
      你寫的筆錄，你怎麼會說是免費的？（被告甲○○：）嘸
      啦！我不是說免費的，我有說要錢的！但是還沒拿！（被
      告乙○○：）對啊！那是你要拿給我啊！我想說要等你錢
      收一收後再給我，但是刑事怎麼跟我說，說什麼免錢？（
      被告甲○○：）就都是那些女人說這是老闆請的，我在法
      院‥‥我被逼的也不會講。（被告乙○○：）不是，是老
      闆請，這次我（即被告甲○○）先請你（即工廠員工），
      月底再扣薪水，大家都是這樣處理，工人沒錢，我先幫你
      出，月底算薪水再扣起來等語（見本院九十四年度選訴字
      第八號卷第十六、十七頁）。惟查：證人羅陳秋鶴、許春
      綢、楊春蘭、李吳玉英、李陳秀珠、黃順記等人於警詢及
      偵查中均證稱：甲○○係免費提供他們餐券等語，而被告
      甲○○於警詢、偵查中及本院審理時亦均坦承提供給該員
      工等之餐券係免費之事實，則如何有錄音內容中被告乙○○所稱等到被告甲○○向員工收錢（扣工資）後，再將餐
      券的錢交給被告乙○○之可能，是被告乙○○所提出之對
      話錄音內容是否與事實相符，已有可疑；再者，被告甲○○既已預見其將提供該等員工免費餐券，本無向員工收錢
      之可能，而十九張餐券之價錢總額非鉅（共計五千七百元
      ），被告甲○○既身為工廠老闆，卻未於被告乙○○交付
      餐券之同時付款，實與常理有違。是被告乙○○庭呈之上
      揭錄音光碟內容，難以採為對被告乙○○及甲○○有利之
      證據。
（四）雖證人羅陳秋鶴、許春綢、楊春蘭、李吳玉英、李陳秀珠
      、陳品秀、丙○○、丁○○○及黃順記等於警詢及偵查中
      均證稱：被告甲○○於交付餐券給他們時，並未要求其等
      支持候選人張清芳等語，而辯護人亦主張該員工等多數都
      沒有進去競選晚會，他們只是單純去領便當，而與選舉無
      關云云。惟按選舉罷免法第九十條之一第一項「對於有投
      票權之人行求期約或交付賄賂而約其為投票權一定之行使
      」之構成要件，該行求期約或交付賄賂之賄選行為一經完
      畢，罪即成立，其要約為明示或默示之表示，在所不問，
      亦不因被告未及具體表明候選人姓名等細節事項，遽認係
      屬未遂而為法所不罰。經查，查獲之不銹鋼製便當盒及便
      當手提袋均清楚印有「讓台灣更清芳」字樣，有照片附卷
      可佐（見九十三年度選偵字第五七號偵查卷第一二三頁至
      第一二六頁），且餐券上亦清楚印有「張清芳真情相挺餐
      會」、「呷便當、挺清芳、做善事」等字樣，亦有餐券影
      本在卷可證（見九十三年度選偵字第五七號偵查卷第一二
      二頁），並有上開不鏽鋼製便當盒（便當盒蓋印有「讓台
      灣更清芳」字樣）十個、便當手提袋（印有「讓台灣更清
      芳」字樣）九個及張清芳競選小旗幟二支扣案。衡諸常理
      ，具有一般認識能力之人於收到免費餐券並兌換上開便當
      盒及便當手提袋時，應可知悉提供免費餐券之人係要求其
      將選票投給候選人張清芳之情；再者，賄選事實之有無，
      本非繫於上開員工收到餐券並兌換便當後，是否有進入競
      選晚會，是上開證人就被告甲○○於交付餐券時，並未要
      求其等支持候選人張清芳等之證詞及辯護人之主張，均無
      解於被告乙○○及甲○○賄選之事實。
（五）證人即工廠員工丁○○○之夫丙○○於本院審理時證稱：
      我向老闆甲○○買二張餐券，每張三百元，我沒看到老闆
      把錢交給乙○○，乙○○說全部收一收再拿給他，後來老
      闆把六百元還給我，他說要慰勞我們，讓我們去領便當等
      語（見本院審判筆錄第五頁至第七頁），惟被告乙○○有
      說等被告甲○○將錢收齊後再給他之疑點，業見前述，且
      被告甲○○嗣後又將六百元退還給證人丙○○，益加證明
      被告甲○○提供免費餐券之事實；又證人即被告乙○○之
      朋友戚桂卿於本院審理時證稱：乙○○有賣三張餐券給我
      ，每張三百元，我是純粹捧場的等語（見本院審判筆錄第
      一一頁、第一二頁），惟證人戚桂卿本非被告二人行賄的
      對象，縱其事實上確有向被告乙○○購買餐券，其證詞與
      本案被告有無賄選犯行並無關連性。是上開證人丙○○、
      戚桂卿二人之證詞，均無從援為有利於被告認定之依據。
（六）綜上所述，事證明確，被告乙○○、甲○○賄選犯行洵堪
      認定，應依法論處。
三、核被告乙○○所為，係犯公職人員選舉罷免法第九十條之一
    第一項之投票行賄罪；被告甲○○所為，係犯刑法第一百四
    十三條第一項之投票受賄罪（指其收取自己一張餐券之賄賂
    部分）及公職人員選舉罷免法第九十條之一第一項之投票行
    賄罪（指其行賄羅陳秋鶴等七人部分）。公訴人起訴法條漏
    為論及被告甲○○所為亦犯有刑法第一百四十三條第一項之
    投票受賄罪，應予補充。被告乙○○及甲○○就前述投票行
    賄犯行，有犯意聯絡及行為分擔，為共同正犯。按侵害國家
    法益之犯罪，若基於概括犯意而連續犯同一罪名者，亦有連
    續犯之適用，此觀貪污治罪條例所定之罪雖屬侵害國家法益
    之罪，倘若基於概括犯意而連續犯同一之罪名者，仍得成立
    連續犯自明。而投票行賄罪祇要向有投票權之人，行求期約
    或交付賄賂或其他不正利益，而約其不行使投票權或為一定
    之行使，犯罪即告成立；如基於概括之犯意，連續向多數有
    投票權之人為投票行賄行為者，自仍得成立連續犯；又按刑
    法第五十六條所謂同一之罪名，係指基於概括之犯意，連續
    數行為，觸犯構成犯罪要件相同之罪名者而言，其得成立連
    續犯之數行為，包括既遂犯、未遂犯、預備犯、陰謀犯及其
    他共犯在內（最高法院九十年度臺上字第七七０三號、八十
    九年度台上字第一三四一號判決意旨參照）；被告乙○○及
    甲○○多次對於有投票權之人之行賄犯行，時間緊接，犯罪
    構成要件相同，顯係基於概括犯意反覆為之，為連續犯，均
    應依刑法第五十六條之規定論以一罪，並加重其刑。再被告
    甲○○之所以收受被告乙○○所給與前述餐券，乃為遂行其
    行賄之目的，其投票受賄罪與投票行賄罪間，有方法目的之
    牽連關係，為牽連犯，應從一重論以投票行賄罪。另按公職
    人員選舉罷免法第九十條之一第五項規定：犯第一項或第二
    項之罪，在偵查中自白者，減輕其刑，此項規定，並無自白
    後否認犯罪即不適用之除外規定，審判中翻異否認，乃其防
    禦權之正當行使，尤非法之所禁，原審徒以上訴人偵查中自
    白後，否認犯行，認無接受裁判之意，逕予排除上開規定對
    上訴人之適用，於法自非有據（最高法院八十九年度台上字
    第一三四一號判決意旨參照），被告甲○○於九十三年十二
    月十日臺灣板橋地方法院檢察署檢察官偵訊時，坦承犯行，
    應依前開規定減輕其刑，並先加重後減輕之。爰審酌被告乙○○及甲○○均無犯罪前科紀錄，素行尚稱良好，有臺灣高
    等法院被告前案紀錄表二份在卷可查，惟選舉乃民主政治最
    重要之表徵，其攸關一國政治良窳甚鉅，而賄選為敗壞選風
    之主要根源，苟因金錢或不當利益之介入，不僅可能扭曲選
    民真意，甚且敗壞社會良善選風，嚴重妨礙民主政治之實現
    ，被告二人企圖透過前開賄選之方式，圖謀特定候選人當選
    ，破壞選舉之公平性與正當選舉文化，所為均已使民主政治
    之基石產生動搖，及被告等犯罪之動機、目的、手段、智識
    程度，暨被告乙○○、甲○○犯後猶不知悔，仍飾詞圖卸刑
    責等一切情狀，分別量處如主文所示之刑，並均諭知易科罰
    金之折算標準。又「犯本章之罪或刑法分則第六章之妨害投
    票罪，宣告有期徒刑以上之刑者，並宣告褫奪公權」，公職
    人員選舉罷免法第九十八條第三項定有明文，爰依前開規定
    ，分別宣告被告二人褫奪公權如主文所示，以示懲儆。
四、扣案之不鏽鋼製便當盒十個、便當手提袋九個及張清芳競選
    小旗幟二支，係本案被告用以行賄投票之賄賂，應依公職人
    員選舉罷免法第九十條之一第三項之規定宣告沒收。
據上論斷，應依刑事訴訟法第四百五十二條、第二百九十九條第
一項前段，公職人員選舉罷免法第九十條之一第一項、第三項、
第五項、第九十八條第三項，刑法第十一條前段、第二十八條、
第五十六條、第一百四十三條、第五十五條、第四十一條第一項
前段，罰金罰鍰提高標準條例第一條前段、第二條，判決如主文
。
本案經檢察官葉志飛到庭執行職務。
中    華    民    國  九十四  年    九    月  十六    日
                  刑事第八庭  審判長法　官  潘翠雪
                                    法  官  王士珮
                                    法  官  楊明佳
上列正本證明與原本無異。
如不服本判決，應於送達後十日內向本院提出上訴狀
                                    書記官  江文彬
中    華    民    國  九十四  年    九    月  十六    日
附錄本案論罪科刑法條全文：
中華民國刑法第143條
(投票受賄罪)
有投票權之人，要求、期約或收受賄賂或其他不正當利益，而許
以不行使其投票權或為一定之行使者，處三年以下有期徒刑，得
併科5000元以下罰金。
犯前項之罪者，所收受之賄賂沒收之。如全部或一部不能沒收時
，追徵其價額。
公職人員選舉罷免法第90條之1
對於有投票權之人，行求期約或交付賄賂或其他不正利益，而約
其不行使投票權或為一定之行使者，處 5 年以下有期徒刑，得
併科新台幣40萬元以上4 百萬元以下罰金。
預備犯前項之罪者，處 1 年以下有期徒刑。
預備或用以行求期約或交付之賄賂，不問屬於犯人與否，沒收之
。
犯第 1 項或第 2 項之罪，於犯罪後六個月內自首者，減輕或免
除其刑；因而查獲候選人為共犯者免除其刑。
犯第 1 項或第 2 項之罪，在偵查中自白者，減輕其刑；因而查
獲候選人為共犯者，減輕或免除其刑。
